臺北高等行政法院判決　　　　　　　　　　　　　　　九十年度訴字第四一三一號
　　原　　　告　甲○○
　　訴訟代理人　丙○○○
　　被　　　告　經濟部水利處第十河川局
　　代　表　人　劉駿明（局長）
　　訴訟代理人　乙○○
　　　　　　　　邱鈺祥
右當事人間因有關補償事務事件，原告提起行政訴訟。本院判決如左：
　　主  文
原告之訴駁回。
訴訟費用由原告負擔。
　　事  實
甲、原告方面：
一、聲明：
（一）被告應就先行使用原告所有坐落基隆市○○區○○段二九五地號土地部分，依
      規定辦理補償。
（二）原有擋土牆（長三十八公尺、高三十公尺、厚０‧四公尺）請依法給予補償或
      救濟。
（三）原告向基隆地方法院標購之系爭土地，依原拍售之資料記載係為住宅區，於標
      得後基隆市政府變更為保護區，為維護原告之權益，請裁決基隆市政府應依法
      將前述土地變回住宅區。
二、陳述：
（一）按水利任何單位仍屬政府一體，而單位名稱之變更或撤換，非一般民眾可知，
      而原告前確已向台灣省水利局第十工程處提出陳情，而後該單位裁併或更改名
      稱，原告均不得而，惟政府乃一體，理當就原單位之資料應予列冊移交，再查
      行政程序法第一百七十二條規定，受理機關應該有告知原告可提起行政救濟之
      義務，惟被告均未依此規定告知，顯有故意隱瞞之疏失。
（二）有關系爭土地之補償部分：
    １原告於民國（下同）七十八年於台灣基隆地方法院拍費程序中，購得基隆市○
      ○區○○段第二九五地號土地，面積二百三十八平方公尺。當時法院以公告地
      價每平方公尺新台幣（下同）五千元作為底價標售，拍賣公告並載明該土地使
      用分區為「住宅區」，有台灣基隆地方法院基院仰民執慎字一三二五四號函及
      土地所有權狀可稽。原告購買後，方知系爭土地瀕臨河川，為保護區，與法院
      公告不符，難以供住宅使用。
    ２八十一年五月二十九日，基隆市政府通知聲請人，因辦理都市計畫變更擬徵收
      基隆河大華橋至崇智橋左岸之部分土地，以供興建基隆河之堤防。於同年六月
      十三日召集計畫徵收土地之各所有人開會協調，會中作成結論：「‧‧‧三、
      各土地所有人有關使用之土地，俟基隆河治理計畫用地完成都市計畫變更法定
      程序後辦理徵收，徵收補償費按辦理當年期公告現值再加四成地價款補償。四
      、有礙施工地上物（建築物及農林作物等）依本府補償標準及水利局核定額數
      查估補償。」協調會後，原告礙於系爭土地已劃為公共設施之用，自不敢再予
      處分或有任何工程施作，基隆市政府卻遲不辦理徵收程序，直至八十四年四月
      二十八日始通知各土地所有人核准徵收，並徵收原告所有系爭土地四十八平方
      公尺（分割地號為二九五之二）。
    ３系爭土地之公告現值於七十九年調高為每平方公尺七千五百元，八十年時再度
      調高為每平方公尺一萬元，而於八十一年劇降為四千五百元，至八十四年，公
      告現值為每平方公尺五千元。基隆市政府即以徵收當年之現值，每平方公尺五
      千元為標準，予以徵收，但據此核定之補償金與當初協議之基礎─即公告現值
      每平方公尺一萬元予以發放補償金，相距達三倍，原告實難以接受。
    ４系爭土地與河川相鄰部分經基隆市政府實地勘察，將河川所需用地予以徵收，
      所餘土地至今仍屬「保護區」，實無必要。蓋系爭土地周圍皆為「住宅區」，
      實際做為住宅使用。若系爭土地仍限制為保護區，將有礙土地之經濟利用，原
      告購買之初，係信賴法院之公告為「住宅區」，如今不能建屋利用，心中委屈
      難平。
    ５原告於八十八年八月九日向基隆市地政科申請鑑界，同年九月十日申請會知該
      單位整治工程施做之排水溝涉有佔用原告之土地，故為免造成爾後土地糾紛，
      懇請貴處先行確定使用之地界範圍。復於八十九年八月二十八日再度申請，並
      屆時通知會辦，以維護原告之合法權益，原告亦提供完整之資料，並限期於八
      十九年十一月二十五日將佔有土地歸還原主。惟被告借題拖辭，不予理會，原
      告所有系爭土地遭受侵占，經原告向基隆市安樂地政事務所申請鑑界證實該項
      工程施工確已佔用原告之土地，原告已在開始施工時，屢次告知監工人員，該
      工程部分設施將佔用原告所有系爭土地，被告以強制手段在未完成合法程序前
      逕予強行使用，其暴行及侵壓行為，乃不爭之事實。
（三）有關原告自行建造之擋土牆部分：
    １原告購買系爭土地後未久，因其地勢甚低，每逢大雨基隆河岸沿岸即告淹水，
      原告與蔡秀琴為維護生命財產之安全，曾四處陳情整治基隆河之堤岸，惟均不
      得要領，為自救起見，只得自行籌資興建長三十八公尺、深三十尺、寬三十公
      分之堤防，因系爭土地屬保護區，依都市計畫法第三十三條限制建築使用，故
      無法申請雜項執照。詎料，基隆市政府辦理徵收時，卻以地上物無合法執照為
      由，未將之列入補償，非但與前開協調會共識不符，補償結果亦顯失公平。原
      告所興建之堤防乃維護安全所必須，非無故施作，應認為具有合法性，亦與基
      隆市政府徵收之用途相符，基隆市政府坐收原告辛苦建造之成果，實有不當得
      利之嫌，致使原告損失甚鉅。
    ２原告就自行建造之擋土牆部分，前曾向基隆市政府提出陳情：其位置係徵收範
      圍內，惟未予補償等語，而經基隆市政府訂期會同有關單位勘查結果，要求原
      告先行提具該擋土牆之合法權屬證明憑辦，惟因該擋土牆係原告考量居住安全
      需要，自行出資興建之安全設施，亦非建築物；而原告非屬專業人員或執法人
      員，亦不知法令規定，自無提出申請許可，亦無資料可資提供，但查該擋土牆
      確屬原告所施作無誤，而政府基於照顧百姓，理應給予合理補償或救濟，始屬
      合理，然迄今均未獲任何單位之理會。至於被告答辯稱現場亦無實物可資查證
      ，乃因施工單位已先行將擋土牆拆除，自無實物，特予述明。
乙、被告方面：
一、聲明：原告之訴駁回。
二、陳述：
（一）原告所訴土地地價稅之開徵調整、土地使用分區之劃定、土地公告現值之調整
      、徵收土地補償費標準、徵收範圍內地上改良物查估認定之基準及補償標準，
      被告均非主管機關：
    １依土地稅法第一條規定：「土地稅分為地價稅、田賦及土地增值稅」，第二條
      規定：「土地稅之主管機關：中央為財政部；省（市）為財政廳（局）；縣（
      市）為稅捐稽徵機關。」
    ２依都市計畫法第三條規定：「本法所稱之都市計畫，係指在一定地區內有關都
      市生活之經濟、交通、衛生、保安、國防、文教、康樂等重要設施，作有計畫
      之發展，並對土地使用作合理之規劃而言。」，第四條規定：「本法之主管機
      關：在中央為內政部，在省（市）為省（市）政府，在縣（市）（局）為縣（
      市）（局）政府。」
    ３依平均地權條例施行細則第二條第一款規定：「關於規定地價、照價收買、土
      地現值表之編製公告、區段徵收、土地重劃、土地限期使用、最高面積限制、
      土地使用類別之認定及業務聯繫處理，在省政府或直轄市政府為地政處；在縣
      （市）政府為地政科。」，第六條規定：「本條例第十條所稱徵收當期之公告
      土地現值，係指徵收公告期滿第十五日當時之公告土地現值而言。但徵收公告
      後，土地現值依本條例第四十六條規定評定降低者，仍按徵收公告時之土地現
      值補償。」
    ４依土地法第二百三十六條規定：「徵收土地應給予之補償地價、補償費及遷移
      費，由該管市縣地政機關規定之。前項補償費地價、補償及遷移費，均由需用
      土地人負擔，並繳交該管市縣地政機關轉發之。」
    ５依土地法二百四十一條規定：「土地改良物被徵收時，其應後之補償費由該管
      市縣地政機關會同有關機關估定之。」
（二）被告針對原告提出因工程施作佔用私人土地部分，已函復原告已列入被告九十
      年度「基隆河大華橋至崇智橋左岸工程」辦理拆除還地事宜，並未借題託辭不
      予理會：
    １被告係八十八年十一月十六日經濟部水利處為執行台灣省北區水資源局業務內
      （該局係於八十七年一月二十三日合併原台灣省水利局第十工程處與石門水庫
      管理局而成立，再於八十八年七月一日政府將原台灣省水利局第十工程處之業
      務由台灣省北區水資源局劃出，並由經濟部水利處承受）原台灣省水利局第十
      工程處之業務而設立之執行單位，謹先敘明。
　　２被告自八十九年五月二十九日接獲經濟部水利處北區水資源局（原台灣省北區
      水資源局）八十九年五月二十五日八九水利北工字第五００二六二六六號函，
      有關基隆河大華橋至崇智橋間地主甲○○（即原告）申請書述及堤防用地佔用
      原告所有坐落基隆市○○區○○段第二九五地號土地約二十五平方公尺及自資
      興建堤防「長三十八公尺、高二十公尺、厚度０．四公尺」之鋼筋混凝土擋土
      牆未獲補償案部分，即辦理案情查處簽辦，並以被告八十九年六月二十六日（
      八九）水利十管字第Ｚ○○○○○○○○○號函復原告，說明：「被告工程施
      設均依核准徵收範圍辦理，並請原告向地政單位申請鑑界，屆時通知被告現場
      會辦，另有關自建擋土牆部分，因被告並無相關查估資料，而現場亦無實物可
      資查證，故請原告提供被告相關實物照片、工程設計施工圖等，以供研辦。」
    ３後原告委請劉立法委員文雄以八十九年八月三十一日八九年基雄字第九三三七
      號函所轉交之文件，與被告前述八十九年六月二十六日（八九）水利十管字第
      Ｚ○○○○○○○○○號函請事項原意不同，而被告經與原告代理人蔡秀琴電
      話溝通，請其仍依被告所請事項辦理，唯遭到拒絕，故被告為息民怨，乃以八
      十九年九月二十一日（八九）水利十管字第Ｚ○○○○○○○○○號函請基隆
      市安樂地政事務所辦理與原告系爭土地相鄰之基隆市○○區○○段第二九五之
      二地號國有土地複丈（鑑界），並獲基隆市安樂地政事務所八十九年九月二十
      九日（八九）基安地所二字第八一七二號函復，排定於十月十七日上午九時辦
      理土地複丈，唯因當日因雨順延至十一月八日，後又再次因雨順延至十二月十
      六日，會同原告之代理人陳安村完成現場鑑界，確認原由台灣省北區水資源局
      所興建之大華橋至崇智橋左岸堤防工程有佔用原告所有坐落基隆市○○區○○
      段第二九五地號土地之事實。
    ４被告嗣以九十年元月四日（九０）水利十管字第Ｚ○○○○○○○○○號函請
      原告於九十年一月十四日上午十時參加基隆河大華橋至崇智橋左岸堤防工程佔
      用私地協調會，後因故延至九十年一月三十一日上午十時與原告代理人蔡秀琴
      開會協調，並達成因工程所佔用私地部分非屬都市計畫河川區範圍內土地，依
      法不得強制徵收及土地所有權人確認工程單位應就工程佔用私地部分拆除還地
      ，且無意讓售土地等二項結論。
    ５後原告於九十年二月十五日函告被告於九十年三月三十一日拆還原告所屬土地
      ，唯被告因考量拆除歸還原告土地之範圍，恰為排水溝所在位置。為恐影響區
      域排水之順暢，乃嘗試以電話聯絡原告能勉於再次會同基隆市政府、七堵區公
      所、當地里長協商補救辦法，唯因原告於大陸經商，家中電話無人接聽至無法
      聯繫，被告遂以九十年二月二十日（九０）水利十管字第Ｚ○○○○○○○○
      ○號函請原告於回台後與被告聯絡訂期研商事宜。
    ６後被告於九十年十月八日接獲經濟部水利處九十年十月四日經（九０）水利地
      字第０九０五０四００三二號函轉原告九十年九月二十七目陳情書，原告直陳
      被告對佔用私地部分借題託辭不予理會，而對被告函請再次協商之議並未答覆
      ，故被告乃將拆除還地事宜列入九十年度「大華橋至崇智橋左岸工程」辦理。
      並以被告九十年十月二十三日（九０）水利十管字第０九００三００九０八號
      函復原告。
　　理  由
一、原告起訴主張略以：（一）八十一年間基隆市政府因辦理都市計畫變更擬徵收基
    隆河大華橋至崇智橋左岸之部分土地，以供興建基隆河之堤防，開協調會後，遲
    不辦理徵收程序，直至八十四年四月二十八日始通知各土地所有人核准徵收，並
    徵收原告所有基隆市○○區○○段第二九五之二地號土地，面積四十八平方公尺
    。用地機關原台灣省水利局第十工程處於施作基隆河大華橋至崇智橋間堤防時施
    做之排水溝，佔用原告所有坐落基隆市○○區○○段第二九五地號土地約二十五
    平方公尺，未獲補償，請求辦理補償。（二）原告在上開土地上曾自行籌資興建
    長三十八公尺、深三十尺、寬三十公分之擋土牆堤防，因系爭土地屬保護區，依
    都市計畫法第三十三條限制建築使用，故無法申請雜項執照。詎料，基隆市政府
    辦理徵收時，卻以地上物無合法執照為由，未將之列入補償，因施工單位已先行
    將擋土牆拆除，請求給予補償。（三）系爭土地與河川相鄰部分經基隆市政府實
    地勘察，將河川所需用地予以徵收，所餘土地至今仍屬「保護區」，實無必要。
    蓋系爭土地周圍皆為「住宅區」，實際做為住宅使用。若系爭土地仍限制為保護
    區，將有礙土地之經濟利用，原告購買之初，係信賴法院之公告為「住宅區」，
    如今不能建屋利用，心中委屈難平請請裁決基隆市政府應依法將前述土地變回住
    宅區等情。
二、被告則略以：系爭土地經基隆市安樂地政事務所八十九年十二月十六日，會同原
    告之代理人陳安村完成現場鑑界，確認原由台灣省北區水資源局所興建之大華橋
    至崇智橋左岸堤防工程有佔用原告所有坐落基隆市○○區○○段第二九五地號土
    地之事實。嗣再經被告與原告代理人蔡秀琴開會協調，並達成因工程所佔用私地
    部分非屬都市計畫河川區範圍內土地，依法不得強制徵收及土地所有權人確認工
    程單位應就工程佔用私地部分拆除還地，且無意讓售土地等二項結論，故被告乃
    將拆除還地事宜列入九十年度「大華橋至崇智橋左岸工程」辦理。現因堤防要再
    加高，在施工後，再將佔用私地部分拆除還地；原告其餘請求部分，其非主管機
    關等語置辯。
三、就台灣省北區水資源局所興建之大華橋至崇智橋左岸堤防工程有佔用原告所有坐
    落基隆市○○區○○段第二九五地號土地二十五平方公尺部分：
（一）「公法上之爭議，除法律別有規定外，得依本法提起行政訴訟。」「訴訟事件
      不屬行政法院之權限者，行政法院應以裁定駁回之。」分別為行政訴訟法第二
      條、第一百零七條第一項第一款所明文規定。又國家賠償法所規定損害賠償之
      訴，除依該法規定外，適用民事訴訟法之規定，國家賠償法第十二條定有明文
      。是依國家賠償法對國家賠償所生公法上爭議，應循民事訴訟程序救濟。
（二）本件經查：
  １被告為原台灣省水利局第十工程處之業務承受執行機關，業據被告陳明，合先敘
    明。
  ２查八十一年間基隆市政府因辦理都市計畫變更擬徵收基隆河大華橋至崇智橋左岸
    之部分土地，以供興建基隆河之堤防，經報奉核准徵收，並徵收原告所有基隆市
    七堵區○○段第二九五之二地號土地，面積四十八平方公尺。用地機關原台灣省
    水利局第十工程處於施作基隆河大華橋至崇智橋間堤防時施做之排水溝，佔用不
    在徵收範圍內，原告所有之同段第二九五地號土地二十五平方公尺之事實，業經
    被告函請基隆市安樂地政事務所測量查明屬實，並為兩造所不爭執，自應認為真
    實。原告雖就其所有被占用之該二十五平方公尺土地，請求被告補償其損失。惟
    按公法上損失補償之意義，參酌學說見解，乃指國家基於公益需要，依法行使公
    權力，致特定人發生財產上之特別犧牲，而由造成該損失原因之公權力主體，從
    全體之公平負擔觀點，為調整該犧牲所為之財產補償之謂。因而提起公法上損失
    補償之訴訟，自以財產權直接受到「合法」公權力侵害致生損失為其要件。而公
    務員於執行職務行使公權力時，因故意或過失不法侵害人民自由或權利者，國家
    應負損害賠償責任。國家賠償法第二條第二項前段定有明文。因此，如人民財產
    權直接受到不法公權力侵害致生損失者，則應依國家賠償法規定，請求國家賠償
    。本件姑不論被告已同意將其占用不在徵收範圍內，原告所有之二十五平方公尺
    土地上之排水溝拆除返還土地；然就原台灣省水利局第十工程處施做排水溝時，
    不法占用原告土地二十五平方公尺部分，依上開說明，原告本於其不動產所有權
    之作用，依國家賠償法規定循民事訴訟程序救濟，自不得提起行政訴訟，以資救
    濟。
四、次就原告主張其在上開徵收土地上曾自行籌資興建長三十八公尺、深三十尺、寬
    三十公分之擋土牆堤防，被告未將之列入補償，因施工單位已先行將擋土牆拆除
    ，請求給予補償部分：
    按「徵收土地應給予之補償地價、補償費及遷移費，由該管市縣地政機關規定之
    。前項補償費地價、補償及遷移費，均由需用土地人負擔，並繳交該管市縣地政
    機關轉發之。」、「土地改良物被徵收時，其應後之補償費由該管市縣地政機關
    會同有關機關估定之。」行為時土地法第二百三十六條、第二百四十一條分別定
    有明文。因此關於原告所請求之地上物即自行籌資興建之擋土牆補償部分，其徵
    收土地補償費標準、徵收範圍內地上改良物查估認定基準之主管機關及補償費發
    給機關均係基隆市政府，原告於本件向用地機關請求，係屬被告當事人不適格；
    另原告請求判決基隆市政府應依法將前述土地變回住宅區部分，其在本件向被告
    起訴請求，亦屬被告當事人不適格，均為欠缺權利保護要件，其訴為顯無理由，
    爰不經言詞辯論，逕以判決駁回之。
五、據上論結，原告之訴為無理由，依行政訴訟法第一百零七條第三項、第九十八條
    第三項前段，判決如主文。
中　　　華　　　民　　　國　　九十一　　年　　　七　　　月　　二十二　　日
                            臺 北 高 等 行 政 法 院  第五庭
                                           審 判 長  法  官  葉百修
                                                     法  官  劉介中
                                                     法  官  黃清光
右為正本係照原本作成。
如不服本判決，應於送達後二十日內，向本院提出上訴狀並表明上訴理由，如於本判
決宣示後送達前提起上訴者，應於判決送達後二十日內補提上訴理由書（須按他造人
數附繕本）。
中　　　華　　　民　　　國　　九十一　　年　　　七　　　月　　二十五　　日
                                                     書記官  楊子鋒
